【裁判字號】    96,訴,1950
【裁判日期】    970509
【裁判案由】    偽造文書
【裁判全文】
臺灣臺北地方法院刑事判決              96年度訴字第1950號
    公  訴  人  臺灣臺北地方法院檢察署檢察官
    被      告  甲○○  大陸地.
                        入出境.
                丁○○
    上   1  人
    選任辯護人  林蓓玲律師
    被      告  乙○○
    上   1  人
    選任辯護人  林淑惠律師
上開被告等因偽造文書等案件，經檢察官提起公訴（九十六年度
偵續二字第四三號），本院判決如下：
    主  文
甲○○、丁○○、乙○○均無罪。
    理  由
一、公訴意旨略以：甲○○為丙○○之配偶，甲○○即以大陸地
    區人民依親名義來臺居住，嗣於民國九十二年十一月間，甲○○與丙○○共同籌設博昶百貨有限公司（下稱博昶公司，
    址設臺北市○○區○○街一五○號一樓），因甲○○來臺後
    無法取得工作權，且無經濟能力，乃由丙○○出資新臺幣（
    下同）二百餘萬元設立上開公司，並向臺北市商業管理處登
    記博昶公司董事丙○○出資額五十萬元，登記開業後，丙○○將公司業務交由甲○○處理，並聘用丁○○在店內招攬生
    意，惟甲○○、丁○○二人交往密切，引起丙○○不滿，二
    人恐丙○○出面主張該公司之權利，竟與乙○○共謀製造虛
    偽債權，彼此勾串偽稱甲○○曾由丁○○出面向乙○○借款
    50萬元，嗣因無力清償，須將公司股份轉讓予乙○○，謀議
    既定，其等即基於偽造文書之犯意聯絡，於九十四年一月二
    十日某時許，在臺北市○○街一五○號，由甲○○冒用丙○○名義，並持所保管之博昶公司大小章，製作博昶公司股東
    同意書（下稱系爭股東同意書），記載「一、原股東丙○○
    出資額新臺幣伍拾萬元整，全數轉讓由乙○○承受並退出股
    東。二、本公司原名博昶百貨有限公司更名為博揚貿易有限
    公司。三、改由乙○○擔任董事，執行業務並代表公司。」
    等內容，並由甲○○在上該同意書上偽簽「丙○○」之署名
    及印文，用以表示丙○○同意轉讓其所有之出資額予乙○○
    之意，並由乙○○簽名其上表示受讓前開股份，嗣推由甲○○持上開偽造之股東轉研同意書，向臺北市政府辦理公司變
    更登記，使該管承辦公務員將前開不實事項登載於職務上所
    掌之公司登記簿，足以生損害於主管機關對於公司管理之正
    確性及丙○○股份之歸屬，因認甲○○、丁○○、乙○○共
    同涉犯刑法第二百十六條、第二百十條之行使偽造私文書罪
    及刑法第二百十四條使公務員登載不實文書罪嫌云云。
二、按犯罪事實應依證據認定之，無證據不得認定犯罪事實，又
    不能證明被告犯罪者，應諭知無罪之判決，刑事訴訟法第一
    百五十四條第二項及第三百零一條第一項分別定有明文。次
    按認定犯罪事實所憑之證據，雖不以直接證據為限，間接證
    據亦包括在內；然而無論直接或間接證據，其為訴訟上之證
    明，須於通常一般之人均不致有所懷疑，而得確信其為真實
    之程度者，始得據為有罪之認定，倘其證明尚未達到此一程
    度，而有合理之懷疑存在時，事實審法院復已就其心證上理
    由予以闡述，敘明其如何無從為有罪之確信，因而為無罪之
    判決，尚不得任意指為違法，最高法院則著有七十六年臺上
    字第四九八六號判例要旨可參。
三、公訴人認被告甲○○、丁○○、乙○○涉犯上開罪嫌，係以
    博昶公司股東同意書、變更登記表、博昶公司設立登記表及
    被告甲○○、丁○○、乙○○之陳述、告訴人丙○○、證人
    謝宜靜之證詞為論據。訊據被告甲○○、丁○○、乙○○固
    承認由被告甲○○在系爭股東同意書上簽具「丙○○」之簽
    名及蓋印後，向主管機關提出將博昶公司原股東即告訴人之
    出資額五十萬元轉讓與被告乙○○之聲請，主管機關並因而
    在博昶公司之公司登記卷內為相關之登記等情，惟被告三人
    均堅決否認有何行使偽造私文書及使公務員登載不實之犯行
    ，被告甲○○辯稱：設立博昶公司時，因伊為大陸地區人民
    ，尚未取得身分證，無法擔任負責人設立公司，才經告訴人
    同意以告訴人名義去辦理設立登記，告訴人並非實際之公司
    股東，告訴人僅係將借貸款項與伊供伊開設博昶公司。開立
    博昶公司後，以博昶公司（負責人為告訴人）之名義向華僑
    銀行及第五信用合作社申請支票使用，後來告訴人覺得博昶
    公司做不下去及伊有外遇，陳愛先即將公司帳戶之印章取走
    ，並將帳戶註銷，不讓伊使用支票作為經營博昶公司使用，
    因無支票可供開立，導致博昶公司需以現金向廠商進貨而經
    營困難，伊才透過丁○○向乙○○借款五十萬元，伊並向告
    訴人表示經營困難需將公司轉讓出售，告訴人表示只要還錢
    即可，不管伊要如何處理；後來伊也沒錢還給乙○○，所以
    與乙○○談好將博昶公司抵債給乙○○等語；被告丁○○辯
    稱：伊係純粹要頂下博昶公司，所以才承擔甲○○欠乙○○
    之五十萬元債務，並且答應承擔甲○○經營期間所開出告訴
    人為負責人之支票五、六百萬元債務，而相關博昶公司轉讓
    到乙○○及之後轉讓到伊兒子名下都是甲○○辦理的等語；
    被告乙○○辯稱：伊拿現金去博昶公司借給甲○○，因甲○○無法還款，才說要將博昶公司轉讓給伊，伊說好即將資料
    交給甲○○去辦理，且伊簽立系爭股東同意書時，告訴人之
    署押及印章都已簽具了，伊並不知道是否有得告訴人同意等
    語。經查：
  (一)證據能力部分：
    被告甲○○、乙○○、丁○○及公訴人對於以下本院作為判
    斷依據之各項證據資料，均同意或不爭執其證據能力，本院
    審酌該等言詞供述及書面作成時之情況認為適當，均無不宜
    作為證據之情事，依刑事訴訟法第一百五十九條之五規定，
    均得作為證據。
  (二)實體認定部分：
  (1)至於本案博昶公司究係被告甲○○與告訴人共同設立經營或
    由被告甲○○借用告訴人名義並向告訴人借貸資金設立而由
    被告甲○○為實際負責人部分，告訴人於本院審理中固結證
    稱：博昶公司係由伊出資設立，並非伊借款與甲○○所設立
    等語，惟被告甲○○於本院審理中結證稱：九十二年間，伊
    曾向告訴人借款一百多萬元開設博昶公司，並將負責人登記
    為告訴人，但告訴人未曾參與博昶公司之經營，均係由伊經
    營，博昶公司係以銷售奶粉、尿布、日用品為業，進貨是以
    廠商寄賣之方式處理，貨款以開立支票之方式支付，待貨物
    銷售完畢後，伊就會開立支票支付貨款，但若在還沒賣完之
    前又在叫貨，廠商也會要求結清之前叫貨之貨款，此時伊也
    會開立支票支付貨款，博昶公司所使用之支票係華南銀行之
    告訴人個人票（指華南銀行和平分行帳號為0000000
    00000號支票帳戶，戶名為告訴人，下稱系爭甲帳戶）
    及華僑銀行之博昶公司票（指華僑銀行復興分行帳號為00
    000000000000號支票帳戶，戶名為告訴人，被
    告甲○○誤認此為博昶公司票，下稱系爭乙帳戶），至於支
    票之兌現，會將博昶公司銷售貨物之金錢存至上開二支票帳
    戶內以讓支票兌現；另信用卡之特約商店請款，原係請收單
    銀行將款項匯入告訴人華南銀行乙存帳戶，後來因告訴人於
    九十三年八月間將所有私人印章、支票取回，伊沒辦法把特
    約商店所請得款項匯至支票帳戶去支付貨款，才請丁○○幫
    忙，於九十三年八月間將特約商店匯款帳戶換成丁○○中國
    信託銀行帳戶。在九十三年八月間，告訴人將所有私人帳戶
    存摺、印章、支票均取回以致博昶公司無法使用支票支付貨
    款，廠商即要求支付現金，造成博昶公司週轉不靈，伊即到
    處向人借錢，伊曾向告訴人表示這樣博昶公司會倒掉，告訴
    人表示只要伊返還設立公司自告訴人處借得金錢及讓博昶公
    司之前為支付貨款開立之告訴人支票均兌現，不管伊如何運
    作博昶公司，伊並於九十三年十二月底經過丁○○向乙○○
    借款五十萬元，於九十四年一月八日博昶公司辦理促銷活動
    時，告訴人帶一大堆人來鬧，廠商知道伊為大陸人，對伊做
    生意沒有信心，伊即於九十四年一月間談好以五十萬元債務
    及乙○○需使之前開立合計約五百多萬元之告訴人支票兌現
    等條件將博昶公司頂給乙○○，伊要將博昶公司頂給乙○○
    前，曾告知告訴人，告訴人表示博昶公司頂給誰都沒關係，
    只要伊還錢及使貨款支票兌現即可，嗣告訴人即透過堂叔傳
    真債務還款協議書（下稱第一份協議書）要伊簽名，最後於
    九十四年六月八日告訴人又要伊前往曹爾忠立法委員處談，
    伊即前往立法院與曹爾忠立法委員、曹爾文、告訴人之親戚
    陳珠金、陳義標等人商談並簽立協議書（下稱第二份協議書
    ）等語（見本院九十七年四月二十二日審判筆錄）；告訴人
    於本院審理中亦結證稱：博昶公司之貨款均係開立支票付款
    ，支票都有兌現，後來在九十三年八、九月間，因伊發現甲○○與丁○○在一起，伊怕甲○○把錢拿去亂用，即將系爭
    甲、乙帳戶印鑑辦理變更等語（見本院九十七年三月四日審
    判筆錄第五頁、第九頁）；另系爭甲、乙帳戶係分別於九十
    三年八月、同年月十三日、同年九月二日經告訴人辦理變更
    印鑑，而博昶公司特約商店撥款帳戶經被告甲○○於九十三
    年八月十六日辦理變更至被告丁○○中國信託銀行安和分行
    帳戶等情，亦有華南銀行和平分行於九十六年一月十六日所
    發和存字第○九六○○一七號函覆資料（見本案偵續卷第二
    二二頁至第二二五業）、華僑銀行復興分行於九十六年一月
    十八日所發（九六）僑銀復字第○二二號函覆資料（見本案
    偵續卷第二二八頁至第二三二頁）及中國信託銀行陳報狀（
    見本院卷第五二頁至第五八頁）在卷可資佐證，本案告訴人
    於九十三年八月間起即將博昶公司用以支付貨款所使用之系
    爭甲、乙支票帳戶凍結不讓博昶公司繼續使用，而博昶公司
    因無支票可支付貨款而陷入經營困難之窘境等情，甚為明確
    ，若如告訴人所述博昶公司為其與被告甲○○所共同經營，
    告訴人豈有可能收回支票任其苦心投資經營之博昶公司發生
    週轉不靈或虧損之危機？況參以告訴人與被告甲○○所簽立
    第一份協議書及第二份協議書（見本案偵卷第八三頁、第八
    四頁），前者提及「甲○○原經丙○○（即告訴人）借款新
    臺幣二百一十萬元整，經協商雙方同意分期還款‧‧‧」、
    後者提及「丙○○借錢給甲○○開設博昶百貨有限公司‧‧
    ‧」、「一、雙方同意本協調案債權債務金額分為本金與利
    息，本金為新臺幣一百九十五萬元整，利息為新臺幣十五萬
    元整‧‧‧」、「二、丙○○擔任博昶百貨負責人期間，以
    丙○○名義所開出支票應由該營業實際管理人甲○○負責繳
    交未兌現之票據‧‧‧」，分別明確提及博昶公司設立時所
    使用資金係由被告甲○○向告訴人借款、被告甲○○為博昶
    公司實際管理人等情，且上開二份協議書並無隻字片語提及
    博昶公司之經營將如何處理之部分，顯見被告甲○○所述博
    昶公司係因其為大陸地區人民無法擔任行政登記上之負責人
    而經取得告訴人同意擔任名義上負責人，告訴人並未參與博
    昶公司之實際經營，且告訴人經被告甲○○告知將轉讓博昶
    公司與被告乙○○時表示只要還款及使之前開出支付貨款之
    支票兌現即可而不管被告甲○○如何處理博昶公司等語，較
    與常情事理相符而堪採信，則被告甲○○在系爭股東同意書
    上簽具告訴人署押及捺印，自應認已取得告訴人之授權，本
    案實難認此部分有何行使偽造私文書之行為。至於證人謝宜
    靜於偵查中固結證稱：錢的部分是甲○○交給丙○○，因博
    昶公司設立資金都來自丙○○等語，惟證人謝宜靜之上開證
    言僅能證明博昶公司設立資金係來自告訴人，惟並無法證明
    告訴人支付設立博昶公司資金之原因究竟為何，自難引證人
    謝宜靜之證言為被告等人不利之認定。
  (2)至於被告甲○○曾因博昶公司現金週轉不靈向被告乙○○借
    款五十萬元後而將博昶公司轉讓與被告乙○○一節，業經被
    告甲○○、丁○○於本院審理中結證明確可按，核與被告乙○○陳述亦大致相符，並有被告丁○○事後自被告乙○○處
    受讓博昶公司後開立用以償還五十萬元債務之本票在卷可參
    ，而本案因告訴人於九十三年八月起收回系爭甲、乙支票帳
    戶以致博昶公司週轉不靈等情，亦如前述，被告甲○○於九
    十三年八月後經營博昶公司確有對外周轉現金之必要，堪以
    認定，況被告甲○○於本院審理中結證稱：博昶公司之貨物
    均為廠商寄賣，並無存貨，不需盤點，而要將博昶公司轉讓
    給乙○○時，有大概計算票款有五、六百萬要付，票款五、
    六百萬元係自博昶公司設立起累積下來的，因為票期有的開
    很遠，伊也有將此情況告知乙○○，且伊有與乙○○交接業
    務，有大概向乙○○說明如何經營博昶公司，且伊也表示可
    以留下來幫忙乙○○經營博昶公司，保證博昶公司之經營狀
    況可以支付五、六百萬元之票款等語，被告丁○○於本院審
    理中結證稱：伊自乙○○處受讓博昶公司前，因博昶公司每
    日營業額約六、七萬元，利潤約二成，每月到期的票款不一
    定，伊評估過覺得有能力支付等語；被告丁○○於本院準備
    程序中陳稱：伊受讓博昶公司後，已將票款五、六百萬元付
    清等語（見本院卷第六三頁背面），亦可說明被告乙○○受
    讓博昶公司時無須盤點及博昶公司營業狀況將足夠支應預先
    開出票款五、六百萬元之情，本案被告甲○○確曾因博昶公
    司現金週轉不靈向被告乙○○借款五十萬元，因無力償還借
    款而將博昶公司轉讓與被告乙○○等情，堪以認定，是本案
    被告等人辦理將博昶公司轉讓與被告乙○○之行政登記程序
    ，尚難認有何使公務員登載不實之行為。
  (三)綜上各節，公訴人所提出之證據並無法證明被告三人共犯行
    使偽造私文書及使公務員登載不實之犯行，此外，復查無其
    他積極證據足資證明被告三人確有公訴人所指之上開犯行，
    揆諸首揭規定及說明，本案既不能證明被告三人犯罪，即應
    為無罪判決之諭知，以免冤抑。
據上論斷，應依刑事訴訟法第三百零一條第一項，判決如主文。
本案經檢察官鄧巧羚到庭執行職務
中    華    民    國    97    年    5     月    9     日
                        臺灣臺北地方法院刑事第八庭
                            審判長法  官   陳德民
                                  法  官   孫曉青
                                  法  官   唐于智
上正本證明與原本無異。
如不服本判決，應於判決送達後10日內，向本院提出上訴狀。
                                  書記官   陳家欣
中    華    民    國    97    年    5     月    9     日


司法院資訊處製作；財團法人民間司法改革基金會備份。
